【裁判字號】    97,上訴,5368
【裁判日期】    980210
【裁判案由】    毒品危害防制條例
【裁判全文】
臺灣高等法院刑事判決                97年度上訴字第5368號
上  訴  人
即  被  告  甲○○
                    國民
選任辯護人  趙元昊律師
            許瑞榮律師
上列上訴人因毒品危害防制條例案件，不服臺灣桃園地方法院97
年度訴字第887號，中華民國97年10月16日第一審判決（起訴案
號：臺灣桃園地方法院檢察署97年度偵字第15881號），提起上
訴，本院判決如下：
    主  文
原判決撤銷。
甲○○無罪。
    理  由
一、檢察官起訴要旨：
  (一)起訴事實：被告甲○○明知甲基安非他命係毒品危害防制條
    例第2條第2項第 2款所列之第二級毒品，依法不得持有、販
    賣，竟意圖營利，並基於販賣第二級毒品之犯意，於民國97
    年 7月11日17時許，以0000000000號行動電話門號與張順益
    相約在桃園縣大園鄉○○○路172 號前交易第二級毒品甲基
    安非他命（起訴書誤植為安非他命），同日18時45分許，張
    順益依約抵達上址，甲○○即將甲基安非他命 1包交付予張
    順益，嗣甲○○欲向張順益收取現金新臺幣（下同）4000元
    時，為警當場查獲而未遂，並扣得張順益丟置地上之甲基安
    非他命1包（毛重1.20公克淨重1.0295克，取樣 0.0299克鑑
    驗用罄，驗餘淨重 0.996克）、王正男申租而借予甲○○使
    用之ELIYA牌行動電話（搭配0000000000號門號SIM卡）、甲
    ○○所有現金9600元等物。
  (二)起訴法條：毒品危害防制條例第4條第2項之販賣第二級毒品
    罪嫌。
  (三)起訴證據：被告甲○○警詢之供述，證人張順益於檢察官內
    勤訊問時之證述，第二級毒品甲基安非他 1包、行動電話（
    門號0000000000號）1支，門號0000000000號行動電話與門
    號0000000000號行動電話之通聯紀錄1份，甲○○所有現金
    9600元。
二、本院之判斷：
  (一)犯罪事實應依證據認定之，無證據不得認定其犯罪事實；不
    能證明被告犯罪者，應諭知無罪之判決，刑事訴訟法第 154
    條第2項、第301條第 1項分別定有明文。又事實之認定，應
    憑證據，如未能發現相當證據，或證據不足以證明，自不能
    以推測或擬制之方法，為裁判基礎；且認定犯罪事實所憑之
    證據，雖不以直接證據為限，間接證據亦包括在內，然而無
    論直接證據或間接證據，其為訴訟上之證明，須於通常一般
    之人均不致有所懷疑，而得確信其為真實之程度者，始得據
    為有罪之認定，倘其證明尚未達到此一程度，而有合理之懷
    疑存在而無從使事實審法院得有罪之確信時，即應由法院為
    諭知被告無罪之判決，有最高法院40年台上字第86號判例、
    76年台上字第4986號判例可資參照。次按刑事訴訟法第161
    條已於91年2月8日修正公布，修正後同條第1項規定：檢察
    官就被告犯罪事實，應負舉證責任，並指出證明之方法。因
    此，檢察官對於起訴之犯罪事實，應負提出證據及說服之實
    質舉證責任。倘其所提出之證據，不足為被告有罪之積極證
    明，或其闡明之證明方法，無從說服法官以形成被告有罪之
    心證，基於無罪推定之原則，自應為被告無罪判決之諭知，
    並有最高法院92年台上字第128號判例意旨足參。
  (二)施用毒品者，其所稱向某人購買之供述，須補強證據以擔保
    其供述之真實性。良以施用毒品者其供述之憑信性本不及於
    一般人，況施用毒品者其供出來源，因而破獲者，法律復規
    定得減輕其刑，其有為偵查機關誘導、或為邀輕典而為不實
    之陳述之可能，其供述之真實性自有合理之懷疑。是本院一
    貫之見解，認施用毒品者關於其向某人購買毒品之供述，必
    須補強證據佐證，以擔保其供述之真實性，俾貫徹刑事訴訟
    無罪推定及嚴格證明之基本原則。又關於毒品施用者其所稱
    向某人購買毒品之供述，必須補強證據佐證，係指毒品購買
    者之供述縱使並無瑕疵，仍須補強證據佐證而言，以擔保其
    供述之真實性。該所謂補強證據，必須與施用毒品者關於相
    關毒品交易之供述，具有相當程度之關聯性，且足使一般人
    對於施用毒品者之供述無合理之懷疑存在，而得確信其為真
    實，始足當之。最高法院96年度台上字第4974號判決意旨足
    資參照。
  (三)按安非他命係屬毒品危害防制條例第2條第2項第2款所列之
    第二級毒品，甲基安非他命則屬同條項款附表（即其附表二
    編號89）所載之相類製品，依行政院衛生署管制藥品管理局
    之相關函釋，二者雖多為硫酸鹽或鹽酸鹽，可溶於水，為白
    色、略帶苦味之結晶，但使用劑量及致死劑量，仍屬有別，
    且目前國內發現者似都為甲基安非他命之鹽酸鹽（參見司法
    院編印之「法官辦理刑事案件參考手冊（一）」第282頁、
    第292頁、第293頁），可見安非他命與甲基安非他命，係毒
    性有差別之第二級毒品（最高法院97年度台上字第4536號判
    決意旨參照）。查本件扣案如附表一所示之物，經憲兵司令
    部刑事鑑識中心鑑定結果，係檢出甲基安非他命成分（而非
    安非他命），故本案被告及證人所指之安非他命及相關筆錄
    關於安非他命之記載，均係甲基安非他命之誤，且公訴意旨
    所指被告販賣之第二級毒品係屬安非他命，亦屬誤載，附此
    敘明。
  (四)訊據被告甲○○僅承認其綽號為「土狗」，上開號碼000000
    0000號行動電話確係其使用，且證人張順益確於97年 7月11
    日查獲前有與其聯絡，及其有施用第一、二級毒品海洛因、
    甲基安非他命之事實，然堅決否認有何販賣第二級毒品甲基
    安非他命之犯行，並辯稱：97年 7月11日下午，與張順益約
    在大園鄉○○○路172 號泰國店是要還張順益錢，伊之前欠
    張順益8000元，在查獲地點附近地上所扣之毒品甲基安非他
    命 1包是張順益的，他為何將毒品丟在地上伊不知道，伊之
    前施用之第二級毒品甲基安非他命是向張順益購買，伊並沒
    有販賣毒品甲基安非他命給張順益等語。
  (五)經查：
    1.證人張順益係因本身持有、施用第二級毒品甲基安非他命
      之犯行為警查獲後，於警詢或偵查中經員警或檢察官詢問
      毒品來源時，始為上開向被告購買毒品之供述。而證人張
      順益於警詢中係證稱：伊是在查獲前半小時，在泰國店撥
      打綽號「土狗」者（指被告）電話，言明要購買約1公克
      的甲基安非他命，代價4千元，雙方約在查獲地（即桃園
      縣大園鄉○○○路172號前）交錢交貨，綽號「土狗」者
      （指被告）將1包甲基安非他命交與伊後，伊準備將代價4
      千元交與「土狗」者（指被告）時遭警當場查獲，查獲這
      次是第一次向被告購買安非他命。（問：你與被告預先電
      話聯絡前往查獲地目的為何？）我是向被告稱帶一點我吃
      的東西給我。沒有向他告知數量。（問：你沒有告知他數
      量為何，為何他要拿安非他命給你？）因被告欠我 8千元
      ，所以由他拿該甲基安非他1小包給我，外加還我4千元云
      云（見偵查卷第23頁、24頁）；於檢察官內勤訊問時陳稱
      ：伊於97年7月11日身上被警查獲的甲基安非他命1包約1.
      2公克是要用4千元跟甲○○買的，但錢還沒拿給甲○○，
      這包是在桃園縣大園鄉○○○路172 號前被告拿給伊的，
      就只有這1 次云云（見偵查卷第39頁）。然證人張順益於
      檢察官複訊及原審審理時則翻異前詞改稱：伊身上的毒品
      是伊自己的，不是被告交給伊的（見偵查卷第47頁、48頁
      、原審卷第63頁）。於原審審理時並證稱：伊身上之毒品
      是查獲前2、3天在新竹向其友人拿的。伊與被告間並無金
      錢往來或債務糾紛等語（見原審97年10月2日審判筆錄第6
      5、69 頁）。證人張順益先後所述已有不相一致之瑕疵。
      復衡以一般交易毒品之常態，通常係一手交錢，一手交貨
      ，且證人張順益果僅向被告購買1 次，且該次係第一次交
      易，被告焉可能於第一次交易毒品之時，即先行交付毒品
      予對方，而未先向證人張順益收取買賣毒品之價金，或要
      求張順益同時交付，所述亦與常理不相符合。
    2.前述號碼0000000000門號係「王正男」向和信電信股份有
      限公司所申辦，有該門號所有人資料在卷可稽，惟被告於
      原審審理時供稱：該門號SIM 卡係友人借與伊用的等語（
      見原審97年10月2 日審判筆錄第11、15頁），是堪認該門
      號0000000000號之行動電話係被告於案發當時所使用甚明
      。雖依卷附被告所使用號碼0000000000號行動電話雙向通
      聯紀錄表所示，被告所使用號碼0000000000號行動電話與
      證人張順益所使用0000000000號行動電話確於97年 7月11
      日下午5時21分許、下午5時25分許、下午 5時41分許、下
      午5時59分許、晚間6時21分許、晚間 6時35分許有通話情
      形（見原審卷第33頁），且被告甲○○亦供承：伊綽號為
      「土狗」，上開號碼0000000000號行動電話確係伊使用，
      且證人張順益確有與伊聯絡等語，惟該卷附之行動電話通
      聯紀錄，僅能證明於上述時間，被告與張順益二人有以行
      動電話通話之事實，而通話之內容為何，則付之闕如，尚
      不足以之作為不利被告認定之依據。
    3.扣案如附表一所示之物，經憲兵司令部刑事鑑識中心鑑定
      結果，確檢出甲基安非他命成分（淨重1.0295克，取樣0.
      0299克〈已鑑析用罄〉，餘 0.996克〈淨重〉），有該中
      心97年8月29日憲直刑鑑字第0970001243號鑑定書1紙在卷
      可稽（見第一審97年度訴字第887 號卷第40頁）。惟扣案
      之第二級毒品甲基安非他命1包驗餘淨重0.996克，係張順
      益於97年7月12日見警方盤查而自其身上丟棄在地，此據
      證人即同時為警查獲之張順益供述在卷，尚不足以認定與
      被告甲○○被訴販賣第二級毒品罪名有直接關聯性。
    4.至於桃園縣政府警察局蘆竹分局97年7月12日蘆警刑字第
      00971100846號刑事案件報告書，係警方臨訟所製作，與
      刑事訴訟法第一百五十九條之四第一款規定之公務員職務
      上製作之紀錄文書、證明文書，係指公務員一般性、例行
      性所製作之文書而言，並不相牟，自無證據能力；況依起
      訴書所指，該移送書係為證明被告於97年7月11日18時45
      分許持有第一級毒品海洛因、及坦承施用第一、二級毒品
      為警在桃園縣大園鄉○○○路172 號前為警查獲之事實，
      被告甲○○並經臺灣桃園地方法院另案判處施用第一、二
      級毒品罪刑確定，有該院97年11月21日97年度審訴字第27
      20號宣示判決筆錄可稽。均不足為被告本件被訴販賣第二
      級毒品之佐證。
    5.另在被告甲○○身上查扣之9600元，被告辯稱其中之8000
      元係當日攜往查獲地欲清償張順益之欠款等語，雖證人張
      順益於原審堅稱被告並無向其借款，難認被告所辯為真實
      。惟按證人張順益前於警詢及偵查中所述，均證稱其尚未
      及交付買賣價金4000元予被告即為警查獲，是亦無其他積
      極事證足認在被告身上之現款9600元與本件被告被訴販賣
      毒品有何關連性。
  (六)本件除證人張順益一人證述曾向被告甲○○購買第二級毒品
    甲基安非他命外，並無其他積極證據可資佐證。抑且張順益
    於警詢、偵查及第一審之證詞，前後並非毫無瑕疵。本件既
    查無補強證據佐證，以擔保張順益所指曾向被告甲○○購毒
    供述之真實性，揆諸上揭法條及最高法院判例、判決意旨，
    自不得僅依憑證人張順益一人前後不一致之證詞，遽為論處
    被告販賣第二級毒品重罪之唯一憑據。
  (七)綜上所論，本件檢察官所舉事證不能積極證明被告犯罪，依
    據職權調查之結果，亦無其他不利於被告的事證。原審不察
    ，遽論處被告販賣第二級毒品罪刑，尚有違誤。被告上訴據
    此指摘原審判斷不當，為有理由，應由本院將原判決撤銷，
    並諭知無罪之判決。
三、適用之法律：刑事訴訟法第369條第1項前段、第364條、第
    301條第1項。
本案經檢察官吳春麗到庭執行職務。
中    華    民    國    98    年    2    月    10    日
                  刑事第七庭  審判長法  官  陳晴教
                                    法  官  楊智勝
                                    法  官  游紅桃
以上正本證明與原本無異。
如不服本判決，應於收受送達後10日內向本院提出上訴書狀，其
未敘述上訴之理由者並得於提起上訴後10日內向本院補提理由書
（均須按他造當事人之人數附繕本）「切勿逕送上級法院」。
                                    書記官  戴伯勳
中    華    民    國    98    年    2     月    10    日
附表一：
┌──┬─────────┬────────┬────┐
│編號│  毒品種類        │   重 量        │ 備  註 │
├──┼─────────┼────────┼────┤
│ 1  │第二級毒品甲基安非│淨重1.0295克，取│鑑驗用罄│
│    │他命1 包          │樣0. 0299 克（已│部分，已│
│    │                  │鑑析用罄），餘  │滅失。  │
│    │                  │0.996 克（淨重）│        │
└──┴─────────┴────────┴────┘


司法院資訊處製作；財團法人民間司法改革基金會備份。
